臺灣基隆地方法院民事判決　　　　　　　　　　　　　九十三年度訴字第一六○號
　　原　　　告　丙○○
　　訴訟代理人　李美寬律師
　　被　　　告　乙○○
　　訴訟代理人　甲○○
當事人間請求拆屋還地等事件，本院於民國九十三年八月十一日言詞辯論終結，判決
如下：
    主      文
被告應將坐落臺北縣萬里鄉○○段一八七之一地號土地如附圖所示之地上建物拆除（
占用面積二二點六一平方公尺），並將坐落基地遷讓返還原告，其履行期間為月。
被告應給付原告新臺幣萬肆仟捌佰零元，及自民國九十三年八月十一日起至遷讓
返還上開土地日止，按月給付原告新臺幣伍佰肆拾元。
原告其餘之訴駁回。
訴訟費用由被告負擔。
本判決第一項、第二項，於原告各以新臺幣壹拾伍萬元、按原告以已到期部分三分之
二金額供擔保後，分別得為假執行。
原告其餘假執行之聲請駁回。
    事實及理由
一、本件被告經合法通知，未於最後言詞辯論期日到場，核無民事訴訟法第三百八十
    六條所列各款情形，爰依原告之聲請，由其一造辯論而為判決。又訴狀送達後，
    原告不得將原訴變更或追加他訴，但擴張或減縮應受判決事項之聲明者，不在此
    限，民事訴訟法第二百五十五條第一項第三款定有明文。本件原告起訴主張：(一)
    、被告應將其坐落臺北縣萬里鄉○○段一八七之一地號土地（下稱系爭土地）之
    地上建物拆除（面積以實測為準），並將坐落基地返還原告；(二)、被告應自民國
    八十八年四月五日起至返還上開土地日止，按月給付原告新臺幣（下同）九百七
    十四元。嗣於本院審理時變更聲明為：(一)、被告應將坐落系爭土地如附圖所示之
    地上建物拆除，並將坐落基地返還原告；(二)、被告應給付四萬三千五百二十八元
    及自九十三年八月十一日起至返還上開土地日止，按月給付原告六百七十八元，
    核屬應受判決事項聲明之減縮，於法並無不合，應先敘明。
二、原告起訴主張：系爭土地為其所有，被告未經同意，擅自以門牌號碼臺北縣萬里
    鄉○○路一一一號之部分房屋（下稱系爭房屋）占用系爭土地，占用位置如附圖
    所示，面積合計為二二點六一平方公尺，屢經催促遷讓返還，均置之不理。另被
    告占用系爭土地，受有相當於租金之不當得利，以系爭土地申報地價為每平方公
    尺三千六百元之年息百分之十計算，每月可獲得之租金利益為六百七十八元（
    (22.61X3,600x10% )÷12=678；元以下四捨五入，下同），被告自應返還本件起
    訴前回溯五年起至言詞辯論終結前一日之租金利益四萬三千五百二十八元，及自
    九十三年八月十一日起至拆屋還地日止，按月給付原告六百七十八元。並聲明：
    (一)、被告應將坐落系爭土地如附圖所示之地上建物拆除，並將坐落基地返還原告
    ；(二)、被告應給付原告四萬三千五百二十八元及自九十三年八月十一日起至返還
    上開土地日止，按月給付原告六百七十八元；(三)、願供擔保，請准為假執行之宣
    告。
三、被告未於最後言詞辯論期日到場，據其先前到場之陳述則以：系爭房屋早在七十
    六、七十七年間即已興建，當時有得到系爭土地前任所有權人之同意無償使用等
    語置辯。
四、兩造不爭執之事實：
(一)、原告係坐落臺北縣萬里鄉○○段一八七之一地號土地之所有權人，該土地之申報
    地價為每平方公尺三千六百元。
(二)、被告所有之系爭房屋確有占用系爭土地，占用位置與面積則如附圖所示。
五、得心證之理由：
(一)、按所有人對於無權占有或侵奪其所有物者，得請求返還之，對於妨害其所有權者
    ，得請求除去之，民法第七百六十七條前段、中段定有明文。以無權占有為原因
    ，請求返還所有物之訴，被告對原告就其物有所有權存在之事實無爭執，而僅以
    非無權否認占有為抗辯者，原告於被告無權占有之事實，無舉證責任。被告應就
    其取得占有，係有正當權源之事實證明之。如不能證明，則應認原告之請求為有
    理由。
(二)、查系爭房屋占用系爭土地，不為兩造所爭，除有原告提出之土地登記謄本為證，
    並經本院會同臺北縣汐止地政事務所人員於九十三年五月二十五日現場履勘查明
    ，有勘驗筆錄、現場照片四張在卷可憑；而系爭房屋占用系爭土地之面積計有二
    二點六一平方公尺，亦有上開地政事務所九十三年五月二十五日土地複丈成果圖
    可憑，應堪信為真實。被告雖辯以系爭房屋占用部分早在七十六、七十七年間即
    已興建完成，當時有得到系爭土地前任所有權人之同意無償使用，然就此始終未
    能舉證以實，亦與證人丁○○到庭結證所述情節不符（九十三年六月三十日言詞
    辯論筆錄參照），自難憑採。
(三)、況且，「使用借貸，非如租賃之有民法第四百二十五條之規定，縱令上訴人之前
    手將房屋及空地，概括允許被上訴人等使用，被上訴人等要不得以上訴人之前手
    ，與其訂有使用借貸契約，主張對現在之房地所有人即上訴人有使用該房地之權
    利」，最高法院著有五十九年臺上字第二四九○號判例一則可憑。就令被告確有
    得到系爭土地前所有權人同意無償使用，核其法律關係為使用借貸，依法並不能
    對抗現在之土地所有權人即原告。故而原告本於土地所有權人地位，訴請被告將
    無權占用土地之房屋拆除，並遷讓返還土地，為有理由，應予准許。
(四)、另按，判決所命之給付，其性質非長期間不能履行，或斟酌被告之境況，兼顧原
    告之利益，法院得於判決內定相當之履行期間或命分期給付，民事訴訟法第三百
    九十六條第一項前段定有明文。被告占用系爭土地固屬無據，惟本院斟酌被告居
    時間始克履行等情，爰參酌原告就此表達之意見（九十三年八月十一日言詞辯論
    筆錄參照），酌定此部分拆屋還地之履行期間為三個月，以資兼顧。
六、再按，無法律上之原因而受利益，致他人受損害者，應返還其利益，民法第一百
    七十九條前段定有明文。又依不當得利之法則請求返還不當得利，以無法律上之
    原因而受利益，致他人受有損害為其條件，故其得請求返還之範圍，應以對方所
    受之利益為限，非以請求人所受損害若干為準，無權占有他人土地，可以獲得相
    當於租金之利益為社會通常之觀念，最高法院著有六十一年臺上字第一六九五號
    判例一則可參。經查：
(一)、計算相當於土地租金之不當得利金額，按土地法第九十七條第一項之規定，城市
    地方房屋之租金，以不超過土地及其建築物申報總價額年息百分之十為限。建築
    基地租金之計算，依土地法第一百零五條準用第九十七條規定，亦係按申報地價
    年息百分之十計算。而土地法第九十七條規定之土地價額，係指法定地價而言，
    土地法第九十七條、土地法施行法第二十五條分別定有明文。土地法第一百四十
    八條規定土地所有權人依土地法所申報之地價為法定地價，倘土地所有權人聲請
    登記而不同時申報地價者，以標準地價為法定地價，所謂標準地價，即由該管市
    縣地政機關依土地法第一百五十二條或第一百六十條公告之地價，而土地所有權
    人未於公告期間申報地價者，以公告地價百分之八十為其申報地價，平均地權條
    例第十六條定有明文。故土地法第九十七條所謂之土地申報價額，即指該土地之
    申報地價而言。另土地法第九十七條第一項之所謂年息百分之十為限，乃指租金
    之最高限額而言，並非必須照申報價額年息百分之十計算之，尚須斟酌基地之位
    置，工商繁榮程度、使用人利用基地之經濟價值、所受利益，彼等關係及社會感
    情等情事，以為決定（最高法院六十八年臺上字第三七一號判例意旨參照）。另
    利息、紅利、租金、贍養費、退職金及其他一年或不及一年之定期給付債權，其
    各期給付請求權，因五年間不行使而消滅，民法第一百二十六條定有明文。凡無
    法律上之原因而獲得相當於租金之利益，致他人受損害時，如該他人之返還利益
    請求權，已逾租金短期消滅時效之期間，對於相當於已罹消滅時效之租金之利益
    ，即不得依不當得利之法則，請求返還，此為我國終審機關向來所持之見解。是
    以本件原告據此請求起訴前回溯五年期間之相當於租金之不當得利，尚無不合。
(二)、查系爭房屋占用系爭土地之面積為二二點六一平方公尺，系爭土地於原告上開請
    求期間之申報地價均為每平方公尺三千六百元，有其提出之土地登記謄本、地價
    謄本可參。本院斟酌系爭房地面臨臺北縣萬里鄉○○路即臺二線省道，交通便利
    ，附近生活機能完整、商業活動尚可，有上開勘驗筆錄可憑，認原告請求以系爭
    土地申報地價之年息百分之十計算租金利益，尚屬過高，應以申報地價之年息百
    分之八計算為適當。依此計算之每月租金利益為五百四十三元（(3,600x22.61x8
    %)÷12=543），原告主張被告應返還起訴前回溯五年起至言詞辯論終結前一日之
    租金利益三萬四千八百零三元（(543x64)+(543x5/30)=34,803）及自九十三年八
    月十一日起至拆屋還地日止，按月給付五百四十三元，為有理由，亦應准許。逾
    此範圍之請求，則無所據，應予駁回。
七、原告陳明願供擔保請准宣告假執行，經核並無不合，爰依法分別酌定相當金額宣
    告之。
八、本件事證已臻明確，兩造其餘主張陳述及所提之證據，均毋庸再予審酌，附此敘
    明。
據上論結，本件原告之訴為有一部有理由、一部無理由，依民事訴訟法第七十九條、
第三百九十條第二項、第三百九十六條第一項，判決如主文。
中　　　華　　　民　　　國　　九十三　　年　　　八　　　月　　二十五　　日
                                臺灣基隆地方法院民事庭
                                        法      官  楊皓清
右為正本係照原本作成。
對於本件判決如有不服，應於收受送達後二十日內向本院提出上訴書狀，敘述上訴之
理由，上訴於臺灣高等法院，並按他造當事人之人數附具繕本。
中　　　華　　　民　　　國　　九十三　　年　　　八　　　月　　二十六　　日
                                        法院書記官  周俊群
附圖
